臺灣嘉義地方法院刑事判決　　　　　　　　　　　　　　九十一年度訴緝字第五號
　　公　訴　人　臺灣嘉義地方法院檢察署檢察官
　　被　　　告　乙○○
右列被告因妨害兵役案件，經檢察官提起公訴（八十八年度偵字第七五九九號），本
院判決如左：
    主  文
乙○○後備軍人，居住處所遷移、無故不依規定申報，致使臨時召集令無法送達，處
有期徒刑陸月，如易科罰金，以參佰元折算壹日。
    事  實
一、乙○○係恐嚇及逃亡案而停役之應召員，具後備軍人身份，原住嘉義縣朴子市松
    華里午桃灣二八三號，於民國（下）八十四年十一月二十日獲假釋後（假釋期間
    自八十四年十一月二十日起至八十五年十一月二十六日止），即遷出上開處所前
    往台北蘆州工作，竟意圖避免召集，未依法向主管機關申報遷移，致使嘉義團管
    區司令部所發之臨時召集令，指定乙○○應於八十五年五月七日前往宜蘭縣明德
    班報到之臨時召集令，於八十五年五月一日由其父林財代為收受後，寄往台北三
    重市某地址，無法轉交其手，未能報到入營。
二、案經甲○○○○司令部移送臺灣嘉義地方法院檢察署檢察官偵查起訴，經本院通
    緝後始於九十一年二月二十一日逮捕歸案。
    理  由
一、右揭事實業據被告於審理中坦承不諱，核與被告之父林財於警訊中證述被告於八
    十五年二月底離家，少與家人聯絡，而其將所收受之臨時召集令寄往台北縣三重
    市某地址與被告，亦無回音等情相符，復有臨時召集令受領回執、嘉義團管區司
    令部列管後備軍人（空戶無人、遷出未報）移送法辦年籍表等附卷可稽，足認被
    告前開自白屬實。本件事證明確，被告犯行堪以認定，應依法論科。
二、按妨害兵役治罪條例第十一條第一項第三款、第三項之罪，祇須後備軍人、住所
    、居所或處所遷移，無故不依規定申報，致使召集令無法送達即足成立。所謂「
    遷移」以實際情形為準，非以形式上之戶籍有無遷移為準（最高法院七十四年度
    台上字第一二五五號判決）。又凡屬後備軍人，祇須不按址居住，復不依規定申
    報其所在，致使召集令無法送達，而無正當理由者，其罪即已成立，縱令其遷移
    居住處所並無逃避兵役之本意，但其此項行為，如致召集令無法送達時，即以意
    圖避免召集論，觀諸妨害兵役治罪條例第十一條第三項及第一項第三款之規定自
    明（最高法院八十五年度台上字第五一二七號判決）。
三、查被告依移送書及所附臨時召集令載係陸軍常備回役兵，於依法回役時，按後備
    軍人管理規則第四條第六款規定，並不失其後備軍人身分，得由所屬軍管區司令
    部於停役原因消滅後，依後備軍人管理規則規定，協調有關總部指定回役部隊、
    報到日期及地點，實施召集（國防部頒「召集規則」第二十三條參照），其戶籍
    遷徒或住址變更時，依後備軍人管理規則第七條第二款、第十七條規定，應依相
    關戶籍法規向主管單位申報異動登記，竟無故不依規定申報，核其所為係犯妨害
    兵役治罪條例第十一條第一項第三款之罪，致使臨時召集令無法送達，依同條第
    三項規定，應依同條例第六條規定科刑。公訴意旨認被告係犯同條例第九條之罪
    尚有未洽，惟本件事實同一，本院自得變更起訴法條而為判決，併此敘明。
四、茲酌審被告素行、犯罪動機、目的、手段及犯後態度等一切情狀，量處如主文所
    示之刑，並諭知易科罰金之折算標準。
五、末按行為後法律有變更者，適用裁判時之法律。但裁判前之法律有利於行為人者
    ，適用最有利於行為人之法律，刑法第二條第一項定有明文；查刑法第四十一條
    業經修正，並經總統於九十年一月十日公布施行，於同年月十二日生效。是本件
    被告犯罪之時間，雖在刑法第四十一條修正前，惟依刑法第二條第一項前段規定
    ，仍應適用裁判時之法律即修正後之刑法第四十一條第一項前段，就被告之宣告
    刑諭知易科罰金及其折算標準。
據上論斷，應依刑事訴訟法第二百九十九條第一項前段、第三百條，妨害兵役治罪條
例第十一條第三項、第一項第三款、第六條，刑法第二條第一項前段、第十一條前段
、第四十一條第一項前段，罰金罰鍰提高標準條例第二條，判決如主文。
本案經檢察官游悅晨到庭執行職務
中    華    民    國      九十一      年        三    月  二十九      日
                                      臺灣嘉義地方法院刑事第二庭
                                          法  官  夏  金  郎
右正本證明與原本無異。
如不服本判決，應於判決送達後十日內，向本院提出上訴狀。
中    華    民    國      九十一      年        三    月  二十九      日
                                          書記官  陳  秀  麗
附錄論罪法條：
妨害兵役治罪條例第十一條
後備軍人有左列行為之一者，處一年以下有期徒刑、拘役或三百元以下罰
金：
一  離營歸鄉無故不依規定報到，或重複申報戶籍者。
二  無故拒絕調查，或體格檢查不到者。
三  居住處所遷移，無故不依規定申報者。
國民兵犯前項第二款、第三款之罪者，處六月以下有期徒刑、拘役或一百
元以下罰金。
後備軍人犯第一項之罪或國民兵犯第二項之罪，致使召集令無法送達者，
以意圖避免召集論；分別依第六條、第七條科刑。
妨害兵役治罪條例第六條
意圖避免動員召集或臨時召集，而有左列行為之一者，處六月以上、五年
以下有期徒刑：
一  捏造免役、除役、轉役、緩召、逐次召集或儘後召集原因者。
二  故意毀傷身體者。
三  緩召、逐次召集或儘後召集原因消滅後，無故逾三十日，未自動申報
    者。
四  無故拒絕接受召集令者。
五  應受召集，無故逾入營期限二日者。
六  使人頂替本人應召者。
